臺灣高雄地方法院刑事判決　　　　　　　　　　　　　九十一年度易字第三一三號
　　公　訴　人　臺灣高雄地方法院檢察署檢察官
　　被　　　告　戊○○
右列被告因詐欺案件，經檢察官提起公訴（八十九年度偵字第二五二七四號、第二七
七六二號、第二八三四零號及九十年度偵字第一０一號），本院判決如左：
    主  文
戊○○連續意圖為自己不法之所有，以詐術使人將本人之物交付，處有期徒刑年；
又連續以詐術得財產上不法之利益，處有期徒刑壹年貳月。應執行有期徒刑肆年。
    事  實
一、戊○○於民國八十九年八月十七日，因蘇泰山經由陳金堂之介紹（均另案偵結）
    ，欲將其投資經營之高雄市新興區○○○路六號一樓「小青靈遊藝場」營利事業
    登記證（登記負責人吳兆盛），以新台幣（下同）一百零三萬元轉讓予甲○○，
    並委託戊○○代為辦理「小青靈遊藝場」負責人名義變更為甲○○之弟吳仁晟，
    及營業地點變更至高雄市○○區○○路三四六號地下一樓等相關手續，其竟基於
    意圖為自己不法所有之概括犯意，先向甲○○謊稱辦理上開手續需費用共計五十
    五萬元，並會於同年十月十五日前辦妥，致使甲○○誤信為真，與其簽立電子遊
    藝場營業權辦理契約書，同日並交付其定金二十萬元，同年月二十五日再交付其
    十八萬元。待戊○○向蘇泰山取得上開「小青靈遊藝場」營利事業登記證及甲○○給付之相關代辦費用後，卻未代甲○○為辦理相關手續。又於同年九月十四日
    ，持上開「小青靈遊藝場」營利事業登記證，及一張己有之「歐克遊藝場」營利
    事業登記證（登記負責人為張火基），向林玉崑謊稱該二張電子遊藝場營利事業
    登記證皆為其所有，欲以該二張營利事業登記證為質，向林玉崑借款一百一十五
    萬元，二個月內即會返還該筆借款，致使林玉崑陷於錯誤，並與其簽立一紙合約
    書，同日交付一百十五萬元與戊○○。迄至八十九年十月二十六日下午，蘇泰山
    、陳金堂約同甲○○等人，在高雄市三民區○○○路三八七號地下室，質問戊○○上開「小青靈遊藝場」營利事業登記證去向，戊○○乃以電話向林玉崑之職員
    丙○○佯稱欲返還前開款項，丙○○便將上開「小青靈遊藝場」營利事業登記證
    等資料，攜往高雄市三民區○○○路三八七號地下室，而與蘇泰山發生拉扯，遂
    報警查獲上情。
二、戊○○以轉讓電子遊藝場營利事業登記證（以下簡稱「營利事業登記證」）有暴
    利可圖，明知自己並無任何營利事業登記證，仍承繼上開意圖為自己不法所有之
    概括犯意，在高雄市○○區○○街一一一之一號等處，連續於：
（一）於八十九年八月二十五日，以向黃寶瑞謊稱其持有營利事業登記證，欲以一百
      五十萬元轉讓予黃寶瑞，並將辦理該電子遊藝場負責人名義變更為黃寶瑞，及
      營業地點變更至高雄縣大寮鄉○○村○○街四十號等相關手續之方式，致使黃
      寶瑞誤信為真，與其簽立契約書，同日交付其定金五十萬元。
（二）於同年九月一日，以向劉春霞謊稱其持有營利事業登記證，欲以一百三十萬元
      轉讓予劉春霞，並將辦理該電子遊藝場負責人名義變更為劉春霞，及營業地點
      變更至高雄市○鎮區○○路二一四號等相關手續之方式，致使劉春霞誤信為真
      ，與其簽立契約書，同日交付其定金四十萬元，並於同年月七日交付其手續費
      七萬元。
（三）於同年九月二十一日，以向乙○○謊稱其持有電子遊藝場之營利事業登記證，
      欲以一百三十萬元轉讓予乙○○，並將辦理該電子遊藝場負責人名義變更為林
國芳，及營業地點變更至高雄市○○區○○路一三一號一樓等相關手續之方式
      ，致使乙○○誤信為真，與其簽立契約書，同日交付其定金六十五萬元。
（四）於同年十月二日，以向甲○○謊稱其持有電子遊藝場之營利事業登記證，欲以
      各出資六十萬元之方式與甲○○共同經營，並將辦理該電子遊藝場更名為一二
      三遊藝場，負責人名義變更為甲○○，及營業地點變更至高雄市前金區○○○
      路六十三號地下一樓等相關手續之方式，致使甲○○誤信為真，與其簽立契約
      書，同日交付其定金三十五萬元。
（五）於同年八月三十一日，基於同前意圖為自己不法所有之概括犯意並另起詐欺得
      利之概括犯意，以向己○○及丁○○謊稱其持有營利事業登記證，欲以一百四
      十萬元轉讓予己○○及丁○○，並將辦理該電子遊藝場更名為西台遊藝場、負
      責人名義變更為陳成財、及營業地點變更至高雄市○○路二０二號等相關手續
      之方式，致使己○○及丁○○誤信為真，與其簽立契約書，同日並交付其定金
      八萬三千六百元、手續費用七萬元，另餘款一百三十一萬六千四百元，則於同
      日以戊○○積欠丁○○之債務相抵銷。
（六）於同年九月十五日，承上開詐欺得利之概括犯意，以向蔡濰壕謊稱其持有營利
      事業登記證，欲以一千萬轉讓予蔡濰壕，並將辦理該電子遊藝場負責人名義變
      更為蔡濰壕，及營業地點變更至台北縣三峽鎮○○路○段一七六號等相關手續
      之方式，致使蔡濰壕誤信為真，與其簽立契約書，同日交付其面額各為四百萬
      及六百萬元之本票兩紙（票號各為０二五八七０、０二五八七一、發票人蔡濰
      壕、發票日八十九年九月十五日），因而獲得一千萬之本票債權。
    嗣因戊○○遲遲未依約辦理電子遊藝場更名等相關手續，並將辦妥營利事業登記
    證交予己○○、丁○○、乙○○及甲○○等人，己○○等人始知受騙。
三、案經甲○○、己○○、丁○○、乙○○等人訴由高雄市政府警察局三民第一分局
    報請台灣高雄地方法院檢察署檢察官偵查起訴。
    理  由
一、訊據被告戊○○固不否認在右揭時、地，與告訴人甲○○、己○○、丁○○、乙○○等人簽立電子遊藝場營業權轉讓契約，並向告訴人甲○○等人收取相關費用
    之事實，惟矢口否認有何詐欺之犯行，辯稱：我於八十九年八月間，受蘇泰山委
    託辦理「小青靈遊藝場」過戶給吳任晟之手續，其要先申請房屋之使用執照，才
    能辦理過戶，於八十九年九月時，因公司要發薪水，所以拿「小青靈遊藝場」之
    營利事業登記證向林玉崑借錢，當時有我向林玉崑表明該營利事業登記證係他人
    所有，僅作為借款抵押；又我與己○○、丁○○、乙○○等人約定，由我將已經
    高雄市政府建設局撤銷許可經營之電子遊藝場辦理申請復業後，再將該電子遊藝
    場之營業權轉讓予己○○等人，之前係透過高雄市政府建設局職員張火基辦理，
    後來則有幾件委任黃振銘律師辦理，與黃律師約好每件原則上先給三十八萬元，
    等辦妥再給二十萬元，每次均經黃律師、潘忠明建築師準備所有權狀等相關資料
    ，說可以辦得成，我才與對方簽約，這幾件總計收取費用一百多萬元，我已將一
    部分錢交給黃律師，但黃律師均未按期辦妥相關手續，我也是被黃律師所騙，其
    餘款項我雖花用掉，但已與部分告訴人和解，並返還收取之費用云云。經查：
（一）被告於右揭時地受蘇泰山之託，代為辦理「小青靈遊藝場」負責人名義、營業
      地點等變更事項手續，而向告訴人甲○○收取手續費用共三十八萬元等情，業
      據告訴人甲○○於偵查中指訴綦詳，復有收據影本二紙（見八十九年度偵字第
      二七七六二號第二十二頁、第二十三頁）在卷足憑，足認被告確有向告訴人甲○○收取現金三十八萬元之手續費用；而被告持「小青靈遊藝場」及「歐克遊
      藝場」之營利事業登記證，向被害人林玉崑謊稱該二張營利事業登記證皆為其
      所有，欲以該營利事業登記證為質，向被害人林玉崑借款一百十五萬元，被害
      人林玉崑遂與被告簽訂契約，並交付一百十五萬元與被告等情，亦據被害人林
      玉崑於偵查中陳述明確（見八十九年偵字第二五二七四號第二十一頁），復有
      雙方簽訂之合約書影本一份（見高市警三一分刑字第一五零三八號警卷第二十
      四頁）在卷可按，足認被告確有向被害人林玉崑取得一百一十五萬元。被告於
      向告訴人甲○○收取三十八萬元之手續費用後，並未曾為告訴人甲○○辦理申
      請「小青靈遊藝場」負責人名義、營業地點變更等手續資料，此觀八十九年十
      月十九日之高雄市政府建設局工商登記系統營利事業登記資料中，小青靈遊藝
      場之負責人仍為吳兆盛，且地址亦未變更等情自明，且衡以常情，倘被告確有
      幫被害人甲○○辦理相關變更手續，自應妥善保存該營利事業登記證，以作為
      辦理手續之重要資料，豈有再於同年九月十四日持上開營利事業登記證為質，
      而向被害人林玉崑借款之理？再佐以告訴人在八十九年十月十一日向被告詢問
      為何未辦理手續時，被告還簽發金額為三十八萬元之本票一紙交與告訴人，以
      表示欲退還手續費用，此有本票影本一紙（見八十九年度偵字第二七七六二號
      第三十頁）在卷可稽，然事後被告仍遲遲不返還三十八萬元與告訴人甲○○，
      更足證被告當初以佯稱欲幫告訴人甲○○辦理變更名義相關手續之手段，使告
      訴人甲○○陷於錯誤，而交付被告三十八萬元之手續費用等情明確。又被告明
      知上揭「小青靈遊藝場」之營利事業登記證係證人蘇泰山所有，欲轉讓與告訴
      人甲○○，僅係委託其辦理變更名義之相關手續，蘇泰山並未同意被告將此營
      利事業登記證當作借款之質物等情，業據證人蘇泰山於偵查中證述明確（見八
      十九年偵字第二五二七四號第二十二頁），被告竟利用此機會向被害人林玉崑
      表示該營利事業登記證為其所有，持上揭「小青靈遊藝場」及另一「歐克遊藝
      場」之營利事業登記證為質，向被害人林玉崑借款一百十五萬元，並於雙方簽
      訂之合約書中載明「甲方（即被告）所有之小青靈遊藝場執照係甲方向吳兆盛
      所購得，甲方絕對保證小青靈遊藝場證件之來源」等文字，使被害人林玉崑誤
      信該營利事業登記證確為被告所有，而願交付一百十五萬元與被告，此有上開
      合約書影本一份在卷可佐；綜上說明，被告意圖為自己不法所有，而以此兩面
      手法之詐術使告訴人甲○○、被害人林玉崑均陷於錯誤，而交付三十八萬及一
      百一十五萬元等情甚明，被告辯以其並無詐欺犯意云云，顯係卸責之詞，不足
      採信。
（二）訊據被告對於有與告訴人甲○○、己○○、丁○○、乙○○、被害人黃寶瑞、
      劉春霞及蔡濰壕等人簽訂電子遊藝場營業權轉讓契約，並收取相當定金及相關
      費用等情並不否認，並經告訴人甲○○、己○○、丁○○及乙○○等人指訴綦
      詳，並有電子遊藝場營業權轉讓契約影本六份、本票影本二紙在卷可按，足證
      被告確有與告訴人等六人簽訂電子遊藝場營業權轉讓契約，並收取定金及相關
      費用等情明確。被告雖辯以其並無詐欺犯意，且以前詞置辯，惟查：告訴人甲○○於偵查中指訴：「戊○○又來找我說要賣我另一支牌，二人合夥經營各出
      六十萬元，戊○○負責去申請執照，但是他都沒有辦過戶，沒申請執照，錢也
      沒退給我」等語（見八十九年偵字第二七七六二號偵查卷第五十八頁）；且證
      人即曾為被告辦理契約見證之律師史乃文證稱：「共見證六次，被告都是談好
      條件才來找我訂約，我沒有看到被告提出遊藝場執照，當初被告見證時，被告
      均聲稱他已有執照，只是要辦理變更地址，見證時黃振銘律師未曾出面過，我
      曾經叫他拿出執照，但他沒拿出來」等語明確（見九十年偵字第一０一號偵查
      卷第十八頁），再參以卷附之電子遊藝場營業權轉讓契約中，僅記載將電子遊
      藝場之營業權轉讓給告訴人等人，並更改電子遊藝場之負責人、名稱及營業地
      址等而已，並未註明欲轉讓之電子遊藝場係因違法經營經高雄市政府撤銷其許
      可，尚須經聲請撤銷原處分等手續，始得轉讓或再度經營，且被告與黃振銘律
      師間之委任契約書中，也均未確實言明究係代辦何張營利事業登記證，足證被
      告於和告訴人等人簽約時，非但不曾提示任何一張營利事業登記證與告訴人等
      人閱覽，且告訴人等人對於營利事業登記證之辦理流程均不甚熟稔，被告卻對
      於明知之事項加以隱瞞不予告知，客觀上足以使告訴人等人誤信被告手上已有
      合法且可立即辦理變更登記手續之營利事業登記證，而為錯誤之評估，與其簽
      訂上揭契約並給付定金及相關變更費用；再衡以被告自承其經營電子遊藝場已
      有十幾年的經驗（見本院九十一年四月十一日審判筆錄），理應對於營利事業
      登記證之申請流程知之甚詳，被告既係陸陸續續與告訴人等人訂立電子遊藝場
      營業權轉讓契約，縱其確曾支付部分費用委任黃振銘律師代向高雄市政府申請
      電子遊藝場，然黃振銘律師是否確實依約辦理相關手續，以被告之社會經驗及
      對電子遊藝場業之瞭解，應不至於毫不知情遭受欺騙，且被告眼見電子遊藝場
      並未順利申請設立，仍繼續向告訴人等人佯稱其手上握有合法之營利事業登記
      證，並收取數十萬元不等之定金及代辦費用，顯見其有詐欺之犯意至為灼然。
      綜上所述，被告所辯顯係事後卸責之詞，不足採信，本件事證明確，被告犯行
      洵堪認定。
二、按刑法第三百三十九條第一、二項分別規定詐欺取財罪及詐欺得利罪，前者之行
    為客體係指財物，後者則指取得債權、免除債務、延期履行債務或提供勞務等財
    物以外之財產上不法利益，最高法院八十六年度台上字第三五三四號判決可資參
    照，是核被告以詐術向告訴人等人取得現金之行為，係犯刑法第三百三十九條第
    一項之詐欺取財罪，又被告以詐術使告訴人丁○○以被告積欠其之債務與受讓營
    利事業登記證之報酬相抵銷，及向被害人蔡濰壕取得面額四百萬及六百萬元之本
    票，獲得共一千萬元之本票債權，核其所為係犯同法第三百三十九條第二項、第
    一項之詐欺得利罪；公訴意旨漏為斟酌此點，而認被告僅犯同法第三百三十九條
    第一項之詐欺取財罪，尚有未洽，惟其基本事實同一，本院自應予以審理，並就
    此部分變更起訴法條。公訴人雖未論及犯罪事實欄二之（一）、（三）、（四）
    部分事實，然該部分之事實與上開起訴事實有連續犯之關係，為裁判上一罪，為
    起訴效力所及，本院自應一併審究。被告以一詐欺行為，使告訴人己○○、丁○○交付現金十五萬三千六百元，並將被告積欠之一百三十一萬六千四百元債務抵
    銷，同時觸犯構成要件不相同之詐欺取財罪及詐欺得利罪，為想像競合犯，應從
    一情節較重之詐欺得利罪。被告多次詐欺取財及詐欺得利之犯行，均時間緊接，
    方法相同，觸犯構成要件相同之罪名，顯係基於概括犯意為之，皆依連續犯規定
    論以一罪，並依法各加重其刑。又刑法第三百三十九條第一項之詐欺取財罪，與
    同條第二項之詐欺得利罪，雖規定在同一法條之中，但其犯罪構成要件不同，應
    不成立連續犯，是被告所犯上開詐欺取財及詐欺得利罪，犯意各別，行為不同，
    應分論併罰。爰審酌被告為了一己之利益，連續詐欺告訴人等多人，造成告訴人
    等人鉅大的財產損失，共詐得現金三百六十五萬餘元及獲得一千一百三十一萬餘
    元之財產利益，危害社會經濟秩序甚鉅，且事後猶否認犯行，惟念其已與部分告
    訴人達成和解等一切情狀，量處如主文所示之刑，並定應執行之刑，以示懲儆。
據上論斷，應依刑事訴訟法第二百九十九條第一項前段，刑法第五十六條、第三百三
十九條第一項、第二項、第五十五條、第五十一條第五款，罰金罰鍰提高標準條例第
一條前段，判決如主文。
中    華    民    國      九十一      年      四      月     二十五     日
                                  臺灣高雄地方法院刑事第四庭
                                      審判長法  官  黃建榮
                                            法  官  張桂美
                                            法  官  盧怡秀
右正本證明與原本無異。
如不服本判決，應於判決送達後十日內，向本院提出上訴狀。
                                            書記官  林宜正
中    華    民    國      九十一      年      四      月     二十六     日
附錄論罪科刑法條：
刑法第三百三十九條 (普通詐欺罪)
意圖為自己或第三人不法之所有，以詐術使人將本人或第三人之物交付者，處五年以
下有期徒刑、拘役或科或併科一千元以下罰金。
以前項方法得財產上不法之利益或使第三人得之者，亦同。
前二項之未遂犯罰之。
